臺灣高等法院民事判決　　　　　　　　94年度勞上易字第3號
上　訴　人　甲○○
訴訟代理人　劉炳烽律師
被　上訴人　立法院
法定代理人　王金平
訴訟代理人　胡文英律師
上列當事人間請求確認僱傭關係存在事件，上訴人對於中華民國
93年 9月30日臺灣臺北地方法院93年度勞訴字第58號第一審判決
提起上訴，本院於94年7月26日言詞辯論終結，判決如下：
    主      文
上訴駁回。
第二審訴訟費用由上訴人負擔。
    事實及理由
一、本件上訴人起訴主張: 伊於民國（下同）85年10月21日起受
    僱於被上訴人機關，擔任工友職務，經派駐在大安會館工作
    ，兩造並於90年10月3日訂立「立法院工友勞動契約書」（
    下稱系爭勞動契約書），工作內容為擔任委員會住宿會館之
    櫃台、清潔、茶水服務等工作，而伊並無何違規之情事，詎
    被上訴人總務處於91年11月 8日未具體敘明理由即調動伊之
    職務至新任單位管理科環保股，惟該單位之勞動條件及薪資
    條件均顯較伊原任職單位為不利，且新任單位之工作亦不適
    合伊之體能，該調動顯違反系爭勞動契約書約定，經伊多次
    要求回任原職未果，反遭被上訴人於92年12月15日以曠職為
    由，非法終止兩造間勞動契約。為此伊請求確認兩造間之僱
    傭關係存在，請求命被上訴人給付伊已屆期之薪資新台幣（
    下同）256,332元 ，及其中199,168元部分自93年6月14日起
    ，另57,164元部分自93年9月15日起 ，均至清償日止，按年
    息 5﹪計算之利息，並陳明願供擔保請准宣告假執行等語。
    原審為上訴人敗訴之判決，並駁回其假執行之聲請，上訴人
    不服，提起本件上訴，而聲明求為廢棄原判決，仍請求確認
    兩間之僱傭關係存在，及命被上訴人應如數給付上開金額及
    利息。
二、被上訴人則以：兩造簽訂系爭勞動契約書，工作名稱為工友
    ，工作內容屬事務性之例行工作，於系爭勞動契約書第3條2
    項第 2款並約定伊之總務處得視業務需要調整上訴人任職單
    位，上訴人不得拒絕等語，因上訴人於任職大安會館工作期
    間，發生弊端，伊以人地不宜將上訴人調回總務處管理科環
    保股，仍從事事務性工作，惟上訴人拒不到職以提供勞務，
    曠職已超過6個月，伊始於92年12月15日 以存證信函通知上
    訴人終止契約，復於93年 9月14日表示解僱上訴人，伊無違
    背系爭勞動契約書約定，且所為之工作單位調整，亦無非必
    要性或不合理性之情等語，資為抗辯，而於本院聲明駁回上
    訴。
三、查上訴人主張伊自85年10月21日起受僱於被上訴人，擔任工
    友職務，並訂有系爭勞動契約書，而被上訴人總務處於91年
    11月 8日將伊自派駐大安會館調職至管理科環保股，經伊多
    次要求回任原職未果，被上訴人並於92年12月15日以曠職為
    由，終止兩造間勞動契約等事實，業據其提出系爭勞動契約
    書、被上訴人總務處91年11月8 日台立總字第0910901990號
    調職函（下稱系爭調職函）、上訴人陳情函及申請書、被上
    訴人立法院郵局第699號存證信函 （下稱系爭終止契約函，
    以上見原法院93年度北勞調字第19號卷第7至10、15至20 、
    29至31頁），復為被上訴人所不爭執，堪信上訴人此部分主
    張為真正。
四、上訴人復主張被上訴人之調職及嗣後之終止契約均為非法，
    為此請求確認兩造間僱傭關係存在，命被上訴人應給付伊薪
    資加計法定遲延利息等語，則為被上訴人所否認，並以前詞
    置辯。是本件所應審究者，核為：被上訴人之調職是否合法
    ？兩造間勞動契約是否業經被上訴人合法終止，即上訴人之
    請求有無理由？
五、經查：
  (一)按勞動基準法（下稱勞基法）適用一切勞雇關係，勞基法第
    3條第3項定有明文。查本件被上訴人固屬機關組織，惟上訴
    人與被上訴人間所約定者，係由上訴人提供擔任工友之勞務
    ，兩造間並訂有工友勞動契約書，是關於上訴人與被上訴人
    間僱傭關係之規範，依前揭規定，應有勞基法之適用，合先
    敘明。
  (二)被上訴人調動上訴人職務尚未違反兩造間之勞動契約：
    1.按勞工與雇主對工作場所及應從事之工作有關事項，應於
      勞動契約約定之，勞基法施行細則第7條第1款定有明文。
      是雇主調動勞工工作場所與工作內容，應得勞工之同意，
      惟勞工將工作場所與內容變更或決定權限委由雇主行使，
      亦符合前開規定。又雇主調動勞工工作固為雇主之自主權
      行使，惟仍應受適法性之評價，除應與勞方間達成合意外
      ，亦應檢視其調動職務，是否基於企業經營上之必需，有
      無其他不當之動機或目的，勞工所受之不利益，是否超出
      社會一般通念之程度等因素，作為考量基礎。而內政部74
      年9月5日（74）台內勞字第328433號函亦明示調動勞工應
      符合 5項原則，即：(1)基於企業經營上所必需。(2)不得違
      反勞動契約。(3)對勞工薪資及其他勞動條件，未作不利之
      變更。(4)調動工作與原有工作性質為其體能及技術所可勝
      任。(5)調動工作地點過遠，雇主應予以必要之協助。是如
      雇主對勞工之調動，係依勞動契約事先約定，且未違反前
      述調動原則，尚非不可，行政院勞工委員會（下稱勞委會
      ）90年6月18日台90勞資2字第001800號函亦持相同見解。
      此時雇主對勞工之調動自無違反誠信原則或有權利濫用之
      情事可言。
    2.本件上訴人固主張被上訴人調動其職務不合法云云，並以
      系爭勞動契約書第3 條明文約定工作地點為大安會館櫃台
      等為據（見北勞調卷第8頁） 。然查系爭契約書第3條第2
      項亦約定「2.工作地點：(一)乙方（指上訴人）接受甲方之
      監督指揮，派在大安會館工作。(二)甲方（指被上訴人）視
      業務需要得調整工作單位，乙方不得拒絕。」等語，準此
      ，上訴人於簽訂契約書時已將其工作場所委由被上訴人行
      使且上訴人亦同意不得拒絕前往任職，乃上訴人經被上訴
      人多次限令到班而拒絕，此為上訴人所是認，即難遽認其
      拒絕有正當理由。
    3.上訴人復主張為保障弱勢勞工之權益，被上訴人尚不得以
      伊曾概括同意即得逕行變更工作場所及內容，被上訴人復
      未說明理由即予調動，顯屬權利濫用，並違反誠信原則，
      伊亦無被上訴人所指人地不宜之情事，乃被上訴人將伊調
      往勞動條件較不利之環保股，從事粗重勞動工作，不適合
      上訴人體能，顯屬違法云云。惟查：
      (1)上訴人係擔任工友職務，提供一般性勞務，被上訴人之
        總務處及大安會館均在台北市內，並未增加上訴人通勤
        負擔。
      (2)又上訴人於85年10月21日以新進一般勤務工友身分至被
        上訴人總務組管理科任職，於86年 1月21日試用期滿，
        仍續任原單位原職，復於86年4月1日調至管理科服務股
        擔任工友，再於89年6 月20日調至大安會館擔任櫃台工
        友，是其至大安會館任工友前，已調動2次 ，此有被上
        訴人提出之上訴人技工工友履歷表、被上訴人秘書處令
        、總務處函附卷可稽（見原審卷第39至43頁），觀諸上
        開86年4月1日、89年6月20日被上訴人調職令函 （見原
        審卷第42、43頁），均未見附具理由，而上訴人均未予
        反對，即赴任新職，是此次被上訴人亦循往例以未附具
        理由之系爭調職函（見北勞調卷第10頁、原審卷第44頁
        ），將上訴人自大安會館櫃台工友調至總務處管理科仍
        任工友，殊難遽認是項調動有何違反兩造間之勞動契約
        或勞動條件有何不利之變更，亦難認有何權利濫用及違
        反誠信原則之情事可言，上訴人上開主張，殊難憑採。
        況被上訴人總務處管理科科長吳清水亦到庭證稱：「我
        們發現上訴人與當時的環境及同事已經不適合，所以隔
        天我們就發布調動令，因為我們科裏有管理部、會議服
        務部、環保部，前二者上訴人已經都任職過，所以我們
        考量上訴人身體狀況而調到環保部，讓上訴人每天去巡
        花木，但上訴人不接受。」等語（見原審卷第77頁），
        復為上訴人自承管理科長有調配職務之職權，當時吳科
        長有告知其工作係巡花木（見本院卷第79、99頁），足
        見被上訴人之調職容有其考量，並為求兼顧上訴人之身
        體狀況，始將上訴人調至環保股，且僅須負責巡視花木
        ，則被上訴人對上訴人之調動符合上開調動原則，尚不
        容上訴人就其調職之動機任意予以質疑或置喙，而謂被
        上訴人之調動欠缺合理必要或正當性。
      (3)又查上訴人在大安會館係於立法委員住宿櫃台，負責清
        潔、茶水與委員交辦事項等工作，此為上訴人所是認。
        而被上訴人將其調回管理科環保股後，則僅負責巡視花
        木，此據證人吳清水證稱屬實，已如前述，上訴人亦自
        承管理科長有調配職務之職權，當時吳科長有告知其工
        作係巡花木等情（見本院卷第79、99頁）。而被上訴人
        環保股之工作內容包括院區公共區域的清潔維護及環境
        美化等，工作均已外包，業據被上訴人提出其92、94年
        度清潔維護承攬契約書、外包清潔維護檢查表為佐（見
        本院卷第54至65、84至94頁），足認被上訴人抗辯稱被
        上訴人院區之環境清潔維護均已委外承作，上訴人僅須
        負責巡視院區周遭環境，並予反應等情屬實，益見被上
        訴人是項調動之工作與上訴人原有工作性質相較，並非
        上訴人體能及技術所不能勝任者，上訴人主張環保股工
        作乃需體力搬運之粗重工作，顯較原任職大安會館櫃台
        工作之勞動條件不利，亦不適合其體能云云，殊不足採
        。
      (4)至於上訴人主張其於大安會館任職每週僅須工作36小時
        ，並得領取夜點費及夜間加給，約可多領取 3,000元，
        至環保股任職後則須工作40小時，且無加班費可領取，
        是調動後之勞動條件顯較不利云云。但查雇主對於夜間
        工作之勞工，給予較多報酬或恩惠性之給與以為補償，
        並令從事夜間工作時間毋庸與日間工作者之工時相同，
        乃事所常見，且此核係因勞工須於夜間工作倍加辛苦所
        致。故本件上訴人改任之新職既回復於日間工作，工作
        亦僅須負責巡視花木，顯較能符合人體生理時鐘及一般
        人之正常作息，其所服之勞務，相較夜間工作，負擔即
        較減輕，則縱工作時數較前每週多 4小時，復不能領取
        夜點費及夜間加給，亦難認有何勞動條件不利之情事可
        言。況查上訴人有強迫性精神官能症，上訴人於接獲91
        年11月 8日系爭調職函時，即據此為由請長假拒履新職
        ，經被上訴人於92年 9月30日函詢上訴人就診之馬偕紀
        念醫院（下稱馬偕醫院），經該院函覆略以上訴人仍在
        精神科門診治療中，病情在治療後有部份改善，惟在壓
        力性高之環境下工作仍可能有困難，且對病情的改善不
        利，建議可在壓力性較低的工作環境下工作，以免因長
        久沒有工作而使職業能力退化等情，業據被上訴人提出
        馬偕醫院診斷證明書、馬偕醫院92年10月 9日馬院醫精
        字第乙925755號函為憑（見原審卷第70、71頁），則上
        訴人新調任之工作與原任大安會館櫃台工友內容或有不
        同，惟新任工作既仍在工友約定之工作範圍內，且僅負
        責巡視花木，已難認對上訴人而言有何不利之處。而工
        作是否粗重，對上訴人體力是否不利，均係上訴人主觀
        上預期不利，並無佐證，參以上訴人之病症觀之，調任
        另一項工作，免去長期待在同一場所任職，以調整心境
        ，並非不利於上訴人，難認被上訴人之調動違反權利濫
        用禁止原則，上訴人僅以工作不適任復未提出其權益受
        損及拒絕就任之具體理由，其主張不足採信。
    4.綜上，被上訴人抗辯兩造於勞動契約中已約定其可視業務
      需要調整上訴人工作地點，上訴人預先概括同意其可視需
      要調職，而其調動並無違法之處等語，應可採信。
  (三)兩造間之勞動契約業經被上訴人合法終止，上訴人請求給付
    薪資為無理由：
    1.按被告於言詞辯論時為訴訟標的之認諾者，依民事訴訟法
      第384 條之規定，雖應本於其認諾為被告敗訴之判決，但
      認諾不得附有條件，附有條件之認諾，不生同條所定之效
      力（最高法院32年上字第4784號判例要旨參照）。又所謂
      認諾，係指被告就訴訟標的，承諾原告依訴之聲明所為關
      於法律關係之主張而言（參見最高法院69年度台上字第21
      04號判決要旨）。查上訴人主張被上訴人於原審時就系爭
      終止契約函係表示僅屬警告性質，並非終止契約，並表示
      不排除終止契約等語，核屬對本件訴訟標的之認諾，法院
      即不應調查上訴人所主張為訴訟標的之法律關係是否存在
      云云。然查本件被上訴人固謂其系爭終止契約函乃屬警告
      之意，惟其亦辯稱如上訴人同意調任新職，即不終止契約
      ，並自始即認上訴人主張其調職為不合法為無理由，亦否
      認其須給付上訴人薪資等語，顯非未附有條件即就上訴人
      主張之訴訟標的為認諾，是上訴人主張本件應即為被上訴
      人敗訴之判決，尚不足採，本院自仍應就被上訴人系爭終
      止契約函是否已生合法終止契約之效力為審究，合先敘明
      。
    2.查系爭調職函於91年11月 8日即發布，而上訴人未接受調
      職，欲繼續在大安會館工作，為大安會館警衛許丕平推出
      會館外，上訴人繼續爭執咆哮而為許丕平打傷，許丕平並
      經法院判處有罪確定，此有上訴人提出臺灣臺北地方法院
      檢察署檢察官聲請92年度偵續字第 500號簡易判決處刑書
      、原法院93年度易字第 131號刑事判決、本院93年度上易
      字第1050號刑事判決附卷可稽（見北勞調卷第11至13頁、
      原審卷第137至147頁）。上訴人復迭予陳情，並自91年11
      月8日即以罹患強迫性精神官能症為由請假，再於92年9月
      8 日及同年10月 8日續請延長病假至92年11月11日止，被
      上訴人嗣於92年 9月30日函詢馬偕醫院，經該院函覆略以
      上訴人病情在治療後有部份改善，建議可在壓力性較低的
      工作環境下工作，以免因長久沒有工作而使職業能力退化
      等情後，被上訴人總務處乃於92年10月27日以台立總字第
      0920901622號函通知上訴人因其情形已與公務人員請假規
      則第3條第1項第 2款之規定已有不合，核准其延長病假之
      基礎已消失，請上訴人至遲應於同年11月 3日回院到工。
      惟上訴人仍不願到任新職，請求回大安會館任職，經被上
      訴人拒絕等情，此亦有上訴人陳情書、申請函、錄音帶譯
      文及被上訴人總務處92年10月8 日台立總字第0920901530
      號函、92年10月27日以台立總字第0920901622號函及馬偕
      醫院上開回函在卷可按（見北勞調卷第15至28頁、原審卷
      第70至72頁），並為上訴人所不爭。而因上訴人不到任新
      職，被上訴人復迭予催告上訴人於92年12月4 日到任新職
      ，詎上訴人仍拒絕乙節，此亦為上訴人所不爭執。是本件
      被上訴人對上訴人之調職既無違法可言，業如前述，則上
      訴人經被上訴人不准假後，猶拒任新職，顯無正當理由。
    3.至於上訴人雖主張其嗣後仍有請假云云，然依其提出之錄
      音帶譯文內容（見北勞調卷第22至28頁），可知被上訴人
      並不同意上訴人之請假甚明，且參酌被上訴人技工工友工
      作規則第34條規定：「因普通傷害、疾病或生理原因必治
      療或休養者，…一、未住院者，一年內合計不得超過三十
      日。二、住院者，二年內合計不得超一年。三、未住院傷
      病假與住院傷病假二年內合計不得超一年…」（見北勞調
      卷第37頁反面），亦可知上訴人自91年11月8 日起即長期
      請病假，亦已不符合上開一年內不得超過30日之規定。復
      參酌馬偕醫院上開回函內容，亦足認被上訴人不予准假有
      正當理由，即不足認上訴人業已合法請假，是其拒任新職
      殊難認有據，其此部分之主張亦難憑採。從而，被上訴人
      主張上訴人連續曠職 3日以上為由，終止兩造間之勞動契
      約，即屬有據。
    4.又查被上訴人於92年12月15日系爭終止契約函係表示：「
      主旨：台端未依限回院到工，本處『將依連續曠職相關規
      定辦理』，特此通知。說明：…依『本院工友工作規則』
      第57條第1項第6款規定：工友無正當理由繼續曠職 3日者
      ，本院得不經預告終止勞動契約。另同規則第22條第 1項
      第1款規定 ：工友無正當理由未辦妥請假手續擅離職守者
      ，以曠職論；第 2項規定：『工友曠職，應按日扣餉給。
      』三台端無合法理由未獲准續請病假並不到院上班或改請
      其他種假，迄今曠職已達三日以上，依前開規定本院除應
      予按日扣除餉給外，並得『不經預告終止勞動契約』，不
      支給任何資遣費或補助費用。」等語（見北勞調卷第29至
      31頁）。而被上訴人雖於原審時辯稱系爭終止契約函僅係
      催告上訴人到職，並無終止契約之意思，且歡迎上訴人回
      來，但不得指定要去的單位等語（見原審卷第24頁），然
      其於本院則陳明系爭終止契約函即有終止之意（見本院卷
      第 106頁），且自上開存證信函主旨首揭即載明將依連續
      曠職相關規定辦理，於說明欄內復記載被上訴人致上訴人
      4 次信函催告上訴人到班，其均未依限到班，並表示「不
      經預告終止契約．並不支給資遣費或補助費用」等情，顯
      見被上訴人於斯時即有終止契約之意思表示。又終止契約
      之意思表示，依民法第263條準用第258條，尚無從撤銷，
      自不因原審時被上訴人抗辯而認系爭終止契約函不生終止
      之效力，遑論上訴人亦因收受系爭終止契約函，認被上訴
      人終止契約不合法，始提起本件之訴，自應認斯時被上訴
      人即已有終止契約之意，且該意思表示至遲於上訴人93年
      2 月13日起訴前即已合法到達上訴人，否則上訴人要無提
      起本件訴訟請求確認兩造僱傭契約存在之理。故本件應認
      兩造間之勞動契約業經被上訴人合法終止。
    5.綜上，被上訴人對上訴人之調職既屬合法，而兩造間之勞
      動契約復經被上訴人合法終止，且上訴人自被上訴人將之
      調職並不准請假後，迄至終止契約時止，均拒絕至調任新
      職處提供勞務，是上訴人既未依約提供勞務，則殊難認被
      上訴人有何受領勞務遲延情形，被上訴人要無給付上訴人
      勞務對價之義務。
六、綜上所述，上訴人主張兩造間勞動契約仍存在，洵不足採。
    被上訴人抗辯其已合法終止契約，則屬有據。從而，上訴人
    本於兩造間勞動契約，請求判決確認兩造間之僱傭關係存在
    ，並依民法第487條規定，請求被上訴人給付薪資256,332元
    ，及其中199,168元部分自93年6月14日起，另57,164元部分
    自93年9月15日起，均至清償日止，按年息5﹪計算之利息，
    為無理由，不應准許，其假執行之聲請亦失所附麗，應併予
    駁回。原審為上訴人敗訴之判決，及駁回其假執行之聲請，
    並無不合。上訴意旨指摘原判決不當，求予廢棄改判，為無
    理由，應予駁回。
七、本件因事證已臻明確，兩造其餘攻擊、防禦方法及所為之立
    證，核與判決之結果不生影響，爰不逐一予以論究，併予敘
    明。
據上論結，本件上訴為無理由，依民事訴訟法第449條第1項、第
78條，判決如主文。
中　　華　　民　　國　　94　　年　　8 　　月　　16　　日
                  勞工法庭  審判長法　官  黃騰耀
                                  法　官  郭松濤
                                  法　官  黃莉雲
正本係照原本作成。
如不服本判決，應於收受送達後20日內向本院提出上訴書狀，其
未表明上訴理由者，應於提出上訴後20日內向本院補提理由書狀
（均須按他造當事人之人數附繕本）上訴時應提出委任律師或具
有律師資格之人之委任狀；委任有律師資格者，另應附具律師資
格證書及釋明委任人與受任人有民事訴訟法第466條之1第1 項但
書或第3項（詳附註）所定關係之釋明文書影本。
中　　華　　民　　國　　94　　年　　8 　　月　　16　　日
　　　　　　　　　　　　　　　　　書記官  秦仲芳
附註：
民事訴訟法第466條之1（第1項、第2項）：
對於第二審判決上訴，上訴人應委任律師為訴訟代理人。但上訴
人或其他法定代理人具有律師資格者，不在此限。
上訴人之配偶、三親等內之血親、二親等內之姻親，或上訴人為
法人、中央或地方機關時，其所屬專任人員具有律師資格並經法
院認為適當者，亦得為第三審訴訟代理人。
